ACORDAO-COMPLETO-2329874

ACÓRDÃO 2074/2019 ATA 34/2019 - PLENÁRIO

VISTOS, relatados e discutidos estes autos de Acompanhamento autuado com o objetivo de apurar a responsabilidade de gestores da Amazonas Distribuidora de Energia S.A. e da Centrais Elétricas Brasileiras S.A. por ter sido celebrado, em 1º/6/2006, o Contrato de Compra e Venda de Gás Natural OC 1.902/2006 sem prévia estipulação de preço certo e definido, a despeito do que rege o art. 55, inciso III, da Lei 8.666, de 21/6/1993;
ACORDAM os Ministros do Tribunal de Contas da União, reunidos em Sessão do Plenário, diante das razões expostas pelo Relator, em:
	9.1. acolher as razões de justificativa apresentadas pelo Sr. Raimundo Lázaro Pereira Garcia (CPF XXX.229.562-XX) , excluindo-o da presente relação processual;
	9.2. rejeitar as razões de justificativa apresentadas pelos demais responsáveis em epígrafe, Srs. Aloisio Marcos Vasconcelos Novais, Camilo Gil Cabral, Valter Luiz Cardeal de Souza, Luiz Henrique Hamann e Willamy Moreira Frota, exceto no que tange à ocorrência de prescrição da pretensão punitiva do TCU nos presentes autos, a qual deve ser reconhecida, impedindo a imposição de qualquer sanção a esses cinco agentes;
	9.3. dar ciência dessa decisão:
	9.3.1. à Amazonas Distribuidora de Energia S/A, à Centrais Elétricas Brasileiras S.A. e à Petróleo Brasileiro S.A., com destaque para o entendimento de que, no âmbito do Contrato OC 1.902/2006 celebrado com a Companhia de Gás do Amazonas, a mera estimativa dos preços afetos à parcela de transporte e aos ramais termelétricos (subitens 8.1.2.1 e 8.1.3.2 da Cláusula Oitava da referida avença) , com estipulação de possibilidade de recálculo destes preços em momento futuro, após a apuração dos gastos efetivamente incorridos na implantação do sistema de transporte e dos ditos ramais termelétricos (subitens 8.1.2.1.3 e 8.1.3.3 daquela mesma Cláusula Oitava) , contrariou o disposto no art. 55, inciso III, da Lei 8.666/1993, além de não se coadunar com os arts. 45 e 69, inciso III, da Lei 13.303, de 30/6/2016, especialmente pelo fato de as empresas contratadas não terem sido alcançadas pelos reflexos desse recálculo, que acabou sendo absorvido pelo consumidor de energia elétrica;
	9.3.2. à Companhia de Gás do Amazonas (Cigás) , à Centrais Elétricas do Norte do Brasil S.A. (Eletronorte) , à Agência Nacional de Energia Elétrica (Aneel) , ao Ministério de Minas e Energia (MME) , à 3ª Câmara de Coordenação e Revisão do Ministério Público Federal, à Comissão de Serviços de Infraestrutura (CI) do Senado Federal e à Comissão de Minas e Energia (CME) da Câmara dos Deputados;
	9.4. determinar à SeinfraElétrica que providencie, por intermédio de seu dirigente, em conformidade com o art. 169, caput e inciso V, do Regimento Interno do TCU, o encerramento dos presentes autos no sistema informatizado de controle de processos desta Corte de Contas.

Acompanhamento autuado com o objetivo de apurar a responsabilidade de gestores pela celebração de Contrato de Compra e Venda de Gás Natural sem prévia estipulação de preço certo e definido, a despeito do que rege o art. 55, inciso III, da Lei 8.666, de 21/06/1993.

Amazonas Distribuidora de Energia S.A. (Amazonas Energia) e Centrais Elétricas Brasileiras S.A. (Eletrobras).

3. Interessados/Responsáveis:
3.1. Interessado: Agência Nacional de Energia Elétrica (Aneel).
3.2. Responsáveis: Aloisio Marcos Vasconcelos Novais (CPF XXX.136.156-XX), Camilo Gil Cabral (CPF XXX.310.968-XX), Luiz Henrique Hamann (CPF XXX.332.599-XX), Raimundo Lázaro Pereira Garcia (CPF XXX.229.562-XX), Valter Luiz Cardeal de Souza (CPF XXX.678.380-XX) e Willamy Moreira Frota (CPF XXX.141.652-XX).

13.1. Ministros presentes: José Mucio Monteiro (Presidente), Walton Alencar Rodrigues, Benjamin Zymler, Aroldo Cedraz (Relator), Raimundo Carreiro, Ana Arraes e Vital do Rêgo.
13.2. Ministro-Substituto convocado: Augusto Sherman Cavalcanti.
13.3. Ministros-Substitutos presentes: Marcos Bemquerer Costa e André Luís de Carvalho.

AROLDO CEDRAZ

Inicio este Relatório transcrevendo, com alguns ajustes de forma e fundamentado no inciso I do § 3º do art. 1º da Lei 8.443, de 16/7/1992, parte da instrução elaborada no âmbito da Secretaria de Fiscalização de Infraestrutura de Energia Elétrica (SeinfraElétrica) e autuada como peça 98:
“I. Introdução
Este processo foi constituído para cumprimento do item 9.1 do Acórdão 336/2014-TCU-Plenário, da relatoria do Ministro Raimundo Carreiro, proferido nos autos do TC Processo 003.626/2012-1, item este a seguir transcrito:
9.1. constituir processos apartados para apurar a responsabilidade dos gestores da Amazonas Energia e da Centrais Elétricas Brasileiras por: 
9.1.1. celebrar, em 1º/6/2006, o Contrato de Compra e Venda de Gás Natural OC 1902/2006 sem prévia estipulação do preço certo e definido, relativo ao fornecimento de gás a ser pago à Cigás, infringindo o disposto no art. 55, inciso III, da Lei nº 8.666/1993; 
9.1.2. não adotar as tempestivas e devidas providências para a oportuna conversão das usinas térmicas da Amazonas Energia, com vistas ao melhor aproveitamento do combustível associado ao Contrato de Compra e Venda de Gás Natural OC 1902/2006, contrariando os princípios da eficiência (art. 37, caput, da Constituição Federal) e da modicidade tarifária (art. 6º, § 1º, da Lei nº 8.987/1995) ;
II. Histórico
II.1. A origem deste feito
2. Com fito de esclarecer o contexto em que foi proferida a deliberação originadora destes autos, transcrevem-se os pertinentes trechos da ficha-síntese referente à auditoria, realizada em 2013, objeto do TC Processo 003.626/2012-1, da qual se originou o feito em exame (disponível em http://portal3.tcu.gov.br/portal/page/portal/TCU/imprensa/trabalhos_em_destaque, acesso em 5/6/2015) :
A auditoria operacional foi realizada no Ministério de Minas e Energia (MME) , na Agência Nacional de Energia Elétrica (Aneel) e nas Centrais Elétricas Brasileiras S.A. (Eletrobrás) , com o objetivo de avaliar os impactos de políticas aplicáveis à geração de energia elétrica nos Sistemas Isolados sobre as tarifas de energia pagas pelos consumidores de todo o Brasil, com enfoque na CCC [Conta de Combustíveis Fósseis] e nas perdas elétricas (...) 
Quanto à CCC, a auditoria destacou que há diversas políticas públicas voltadas para os Sistemas Isolados que deveriam contribuir para a redução do dispêndio dessa conta, como (...) a construção do gasoduto Urucu-Manaus.
O gasoduto Urucu-Manaus permitiria a substituição do óleo diesel por gás natural, mais barato, nas usinas termelétricas de Manaus. A auditoria constatou que houve descasamento entre a disponibilização do gás e a conversão das usinas para que pudessem utilizá-lo (...) . Caso houvesse completado a conversão, teriam sido evitados custos para o consumidor, no ano de 2013, da ordem de R$ 570 milhões.
Detectou-se ainda que o contrato de suprimento do gás proveniente desse gasoduto, assinado pelas empresas Amazonas Energia e Cigás, não estabeleceu preço fixo, em desacordo com as regras de licitação constantes da Lei 8.666/1993 (...) 
O TCU determinou a constituição de processos apartados para apurar a responsabilidade dos gestores da Amazonas Energia e das Centrais Elétricas Brasileiras (Eletrobrás) por não adotarem as providências tempestivas e devidas para a conversão das usinas térmicas da Amazonas Energia e por celebrar contrato de compra e venda de gás natural sem prévia estipulação do preço certo e definido, infringindo a Lei 8.666/1993.
II.2. Recurso em face do Acórdão 336/2014-TCU-Plenário
3. A Centrais Elétricas Brasileiras S.A. (Eletrobras) interpôs, em 28/3/2014, recurso em face do Acórdão 336/2014-TCU-Plenário, de 19/2/2014, mencionando, em especial, os itens 9.1.1 e 9.1.2 transcritos anteriormente (cópia à peça 4) .
4. No despacho, de 8/4/2014, em que conheceu o referido recurso (cópia à peça 5) , o Ministro-Relator destacou a necessidade de comunicação ‘aos órgãos/entidades cientificados do acórdão recorrido acerca do efeito suspensivo concedido em face do presente recurso’ e anotou que recebia a peça recursal ‘também como elementos adicionais de defesa no processo apartado de fiscalização determinado pelo item 9.1 da deliberação recorrida, nos termos do parágrafo único do art. 279 do Regimento Interno’ (grifo nosso) .
5. Em seguida, nos ofícios da SefidEnergia que comunicaram a interposição do recurso (peças 182 a 184 do TC Processo 003.626/2012-1) , anotou-se:
2. O referido recurso foi conhecido com efeito suspensivo em relação aos itens 9.1.1, 9.1.2 e 9.4.2 do acórdão recorrido, nos termos dos art. 33 da Lei 8.443/1992, c/c o art. 285 do Regimento Interno do TCU, e encontra-se pendente de apreciação de mérito pelo Colegiado deste Tribunal.
6. A Secretaria de Recursos (Serur) , em 2/9/2014, concluiu seu pronunciamento, propondo que o recurso fosse conhecido para, no mérito, negar-lhe provimento (peças 194 e 195 do TC Processo 003.626/2012-1) . Em especial, quanto à tentativa de desfazimento dos itens 9.1.1 e 9.1.2 do acórdão recorrido, a unidade especializada anotou: ‘A determinação para mera instauração de processo fiscalizatório não gera sucumbência, inexistindo, portanto, interesse recursal’.
7. Mediante a primeira instrução neste processo, de 11/6/2015 (peça 7) , foi apontado que a pendência do julgamento daquele recurso tornava inoportuna a continuidade do feito no sentido de se apurar a responsabilidade dos gestores tanto da Amazonas Distribuidora de Energia S.A. (AmE) quanto da Eletrobras, mas não obstaculizava proposta de diligência a fim de trazer aos autos maiores informações.
8. Assim, a Agência Nacional de Energia Elétrica (Aneel) e a Eletrobras foram diligenciadas (peças 9 e 10) acerca do Contrato OC 1.902/2006 e sobre a conversão ou implantação de usinas ou de outras medidas que pudessem ou possam evitar o pagamento por gás não consumido, já visando a obtenção de elementos indispensáveis à futura apuração de responsabilidades para a qual foi constituído este processo.
9. Mediante o Acórdão 2071/2015-TCU-Plenário, de 19/8/2015, de relatoria do Ministro Vital do Rego, esta Corte conheceu o pedido de reexame interposto pela Eletrobras e, no mérito, negou-lhe provimento, mantendo-se os exatos termos do Acórdão 336/2014-TCU-Plenário (peça 203 do TC Processo 003.626/2012-1) .
10. Posteriormente, em 16/9/2015, a Eletrobras interpôs embargos declaratórios em face do Acórdão 2071/2015-TCU-Plenário, uma vez que, segundo o embargante, pairavam uma série de dúvidas quanto aos procedimentos a adotar diante da determinação presente no item 9.4 do Acórdão 336/2014-TCU-Plenário, que não se confunde com as questões presentes no item 9.1 daquele mesmo acórdão (peça 229 do TC Processo 003.626/2012-1) .
11. Por meio do Acórdão 1635/2016-TCU-Plenário, de 29/6/2016, de relatoria do Ministro Raimundo Carreiro, os embargos não foram conhecidos por não atenderem aos requisitos de admissibilidade previstos no art. 287, § 1º, do Regimento Interno (peça 237 do TC Processo 003.626/2012-1) .
12. Mantidos os exatos termos do Acórdão 336/2014-TCU-Plenário, e considerando a aproximação da prescrição da irregularidade apontada no item 9.1.1 do Acórdão 336/2014-TCU-Plenário, prevista para ocorrer a partir de 23/10/2017, foi mantido, nos presentes autos, a apuração apenas da citada irregularidade, que culminou, a partir da análise empreendida na segunda instrução deste processo, de 26/6/2017 (peça 33) , na proposta de audiência dos responsáveis para que apresentem razões de justificativa ante a inobservância do art. 55, inciso III, da Lei 8.666/1993 quando da celebração do Contrato OC 1.902/2006, em 1º/6/2006, proposta esta acolhida mediante despacho do Exmo. Ministro-Relator, proferido em 6/7/2017 (peça 36 do TC Processo 010.372/2014-8, cópia à peça 14) .
13. Em decorrência, constituiu-se o TC Processo 028.421/2017-5 para a apuração da irregularidade apontada no item 9.1.2 do Acórdão 336/2014-TCU-Plenário – que diz respeito aos atrasos verificados na conversão das usinas térmicas da Amazonas Energia, com vistas ao melhor aproveitamento do combustível associado ao Contrato de Compra e Venda de Gás Natural OC 1902/2006, tendo acarretado diversos prejuízos ao erário – conferindo-se, desta forma, fiel cumprimento à determinação presente no item 9.1 do mencionado acórdão, que determina ‘constituir processos apartados’, um para cada irregularidade apontada.
II.3. Informações sobre o contrato
14. Em junho de 2006, a Companhia de Gás do Amazonas (Cigás) e a AmE firmaram o Contrato de Compra e Venda de Gás Natural OC 1902/2006, com a interveniência da Petróleo Brasileiro S.A (Petrobras) , da Eletrobras e da Centrais Elétricas do Norte do Brasil S.A (Eletronorte) – doravante referenciado apenas como ‘Contrato’. O objeto deste Contrato foi viabilizar a construção do gasoduto Urucu-Coari-Manaus, de 661 km de extensão na linha tronco (peça 6, p. 3-79) .
15. Importa destacar que o preço do gás seria constituído por três parcelas: parcela da commodity, referente ao preço do gás propriamente dito; parcela do transporte, referente ao transporte do gás pelo gasoduto; e parcela da margem, referente à margem de distribuição do gás pela Cigás – com as duas primeiras parcelas devidas à transportadora (Petrobras) e a terceira à comercializadora (Cigás) . 
16. Ademais, enquanto o item 8.1.1 da Cláusula Oitava do Contrato OC 1.902/2006 fixou a parcela de commodity no valor de R$ 3,01 por milhão de British Thermal Unit (MMBTU) , o item 8.1.2.1 estimou em R$ 9,20/MMBTU a parcela de transporte e o item 8.1.3.2 estimou em R$ 0,69/MMBTU a parcela de margem de distribuição - ramais termelétricos, o que permitiu, posteriormente, o repasse integral do custo de construção do gasoduto e dos ramais termelétricos, respectivamente, ao preço do transporte do combustível e ao preço da margem de distribuição - ramais termelétricos.
17. A obra foi realizada pela Petrobras entre 2006 e 2009 e entregue para operação em novembro/2009. Já as obras para distribuição do gás, que foram constituídas por 43 km de ramais termelétricos a se espraiarem até os pontos de fornecimento do gás (citygates) , foram executadas pela Cigás, que, com treze meses de atraso na entrega, disponibiliza gás desde dezembro de 2010 para atendimento aos Produtores Independentes de Energia (PIE) em Manaus e para as usinas da AmE, controlada pela Eletrobras.
18. O primeiro termo aditivo foi celebrado em 10/12/2009 (peça 6, p. 102-112) , e teve por objeto (i) a definição da data de início, duração e término do período de fornecimento para comissionamento e testes e a alteração de determinadas regras aplicáveis a tal período; (ii) a saída da Eletronorte do Contrato, deixando a referida sociedade de figurar como interveniente-anuente; e (iii) a alteração no Contrato da denominação social da Manaus Energia S.A. para Amazonas Distribuidora de Energia S.A (AmE) .
19. No que se refere à data originalmente prevista no Contrato para a conclusão da montagem mecânica do sistema de transporte e conversão do parque térmico para utilização do gás natural, esse termo aditivo alterou o início do período de fornecimento e testes de 31/7/2007 para 30/11/2010 (peça 6, p. 12 e 104) .
20. O segundo termo aditivo foi celebrado em 7/11/2011 (peça 6, p. 113-117) , e teve por objeto (i) o recálculo do preço provisório da parcela do transporte, obtido no âmbito do Comitê de Revisão da Parcela de Transporte até a solução final da controvérsia, conforme previsto no item 8.1.2.1.9.2 do Contrato; (ii) a alteração do item 8.1.2.1.3 do Contrato, que lista os principais custos de investimentos relativos ao sistema de transporte, para adequação às novas condições de entrega do gás natural; e (iii) a formalização do preço provisório dos Ramais Termelétricos, em observância ao item 8.1.3.3 do Contrato.
21. Posteriormente, houve diversas tratativas entre as partes (AmE, Cigás, Eletrobrás e Petrobrás) visando a celebração do 3º Termo Aditivo ao Contrato OC 1.902/2006, mediante o qual a AmE buscava, principalmente, adequar as quantidades diárias contratadas e o valor da parcela de transporte à real necessidade de gás natural.
22. No entanto, após avançado estágio das negociações, no qual todas as partes aparentemente já haviam acordado os seus termos, houve negativa por parte da Cigás em assiná-lo, razão pela qual a Petrobrás interpôs, em 26/3/2013 (peça 45 do TC Processo 028.421/2017-5) , a ação judicial nº 2013.01.1.040540-0, em desfavor da Cigás, AmE e Eletrobras, em curso na 14.ª Vara Cível de Brasília/DF, obtendo sentença favorável, em 10/4/2014, julgando ‘procedente o pedido inicial, para declarar suprida a assinatura da primeira ré, Companhia de Gás do Amazonas, no Termo Aditivo n.º 3, referente ao Contrato de Fornecimento de Gás Natural, celebrado em 1º/6/2006, passando a produzir, desde então, todos os efeitos jurídicos do contrato firmado’.
23. Todavia, segundo informado pela AmE, a partir de ação proposta pela Cigás, teriam sido anulados os atos até então praticados e o processo teria retornado à fase inicial (peça 46 do TC Processo 028.421/2017-5) . Prosseguiu a AmE esclarecendo que teria havido audiência de conciliação, na qual a Cigás teria apresentado proposta (peça 47 do TC Processo 028.421/2017-5) e ainda teria informado que sua negativa para a assinatura do aditivo teria decorrido de questões fiscais e tributárias, uma vez ter tomado conhecimento da assinatura entre AmE e a Petrobras de um Contrato de Confissão de Dívida (CCD) , da qual não teria participado e que impactaria tributariamente a empresa. Ainda segundo informado pela AmE, a Cigás objetivava responsabilizar tributariamente outras partes, além de alterar condições do CCD.
24. Especificamente, este terceiro termo aditivo (peça 15, p. 115-121) teve por objeto (i) alterar definições constantes da Cláusula Primeira do Contrato; e (ii) substituir a Quantidade Diária Contratual (QDC) originalmente prevista de 5.500.000 m3/dia, nas condições de referência, por uma rampa de volumes a ser praticada na vigência do Contrato, reproduzido na Tabela 1, e regular as respectivas implicações na parcela do transporte e na penalidade por retirada a maior. Mediante este mesmo termo aditivo, o valor referencial do Contrato passou de R$ 18.346.532.261,75 para R$ 24.110.428.517,06.
Tabela 1: Rampa de consumo que expressa a quantidade de gás (em mil de m3/dia) a ser consumido, acordada mediante o terceiro termo aditivo ao Contrato OC 1.902/2006.
	Mês
	2010
	2011
	2012
	2013
	2014 a 2030

	Janeiro
	-
	510,00
	3.640,00
	5.000,00
	5.500,00

	Fevereiro
	-
	920,00
	3.640,00
	5.000,00
	5.500,00

	Março
	-
	1.050,00
	3.640,00
	5.000,00
	5.500,00

	Abril
	-
	1.370,00
	3.640,00
	5.000,00
	5.500,00

	Maio
	-
	1.500,00
	3.640,00
	5.000,00
	5.500,00

	Junho
	-
	1.500,00
	3.640,00
	5.000,00
	5.500,00

	Julho
	-
	1.500,00
	3.640,00
	5.000,00
	5.500,00

	Agosto
	-
	2.370,00
	3.640,00
	5.000,00
	5.500,00

	Setembro
	-
	2.390,00
	3.640,00
	5.000,00
	5.500,00

	Outubro
	-
	2.450,00
	3.640,00
	5.000,00
	5.500,00

	Novembro
	-
	2.850,00
	3.640,00
	5.000,00
	5.500,00

	Dezembro
	460,00
	3.640,00
	3.640,00
	5.000,00
	5.500,00

Fonte: peça 28 do TC Processo 011.182/2015-6
25. Quanto a este termo aditivo, insta esclarecer que os consumos medidos até aquela data (dez/2010 até nov/2011) foram estabelecidos como os mínimos devidos, não restando qualquer prejuízo ou crédito para quaisquer das partes até então, e a partir de dez/2011 foram projetados os valores mínimos de gás a serem consumidos, restando configurado, a partir de então, sucessivos prejuízos em decorrência do Take or Pay (ToP) mensal de 70% e créditos em decorrência do ToP anual de 80%.
26. Dessa forma, o consumo de gás inicialmente previsto pela AmE, no montante de 5.500.000 m³/dia, em 31/1/2007, foi alterado, em função da não entrada em operação das conversões de térmicas existentes a óleo para gás, e da não implantação de nova termelétrica para consumo do excedente de gás (Mauá 3) .
27. Também importa afirmar que, para o ano de 2012, ainda não se previa a entrada em operação da UTE Mauá 3, daí o valor constante de consumo, em 3.640.000 m³/dia (consumo das térmicas convertidas e dos produtores individuais de Manaus) . Porém, já para o ano de 2013, previa-se o consumo de 5.000.000 m³ de gás/dia, e para o ano de 2014, 5.500.000 m³/dia, consumos estes não realizados (peça 28, p. 24-30) .
III. Exame Técnico
28. Passa-se ao exame das razões de justificativas apresentadas pelos responsáveis ouvidos em audiência pela irregularidade do item 9.1.1 do Acórdão 336/2014-TCU-Plenário, consoante Despacho do Ministro Relator à peça 36, que determinou a audiência dos seguintes gestores:
 (i) Willamy Moreira Frota, CPF XXX.141.652-XX, Diretor-Presidente da Manaus Energia S.A., por, nesta condição, ter participado da celebração do Contrato OC 1.902/2006, com a Companhia de Gás do Amazonas, sem prévia estipulação do preço certo e definido, relativo ao fornecimento de gás objeto daquele contrato, infringindo o disposto no art. 55, inciso III, da Lei nº 8.666/1993; 
 (ii) Camilo Gil Cabral, CPF XXX.310.968-XX, Diretor Técnico da Manaus Energia S.A., por, nesta condição, ter participado da celebração do Contrato OC 1.902/2006, com a Companhia de Gás do Amazonas, sem prévia estipulação do preço certo e definido, relativo ao fornecimento de gás objeto daquele contrato, infringindo o disposto no art. 55, inciso III, da Lei nº 8.666/1993; 
 (iii) Luiz Henrique Hamann, CPF XXX.332.599-XX, Diretor Financeiro da Manaus Energia S.A., por, nesta condição, ter participado da celebração do Contrato OC 1.902/2006, com a Companhia de Gás do Amazonas, sem prévia estipulação do preço certo e definido, relativo ao fornecimento de gás objeto daquele contrato, infringindo o disposto no art. 55, inciso III, da Lei nº 8.666/1993; 
 (iv) Raimundo Lázaro Pereira Garcia, CPF XXX.229.562-XX, Gerente de Administração da Manaus Energia S.A., por, nesta condição, ter participado da celebração do Contrato OC 1.902/2006, com a Companhia de Gás do Amazonas, sem prévia estipulação do preço certo e definido, relativo ao fornecimento de gás objeto daquele contrato, infringindo o disposto no art. 55, inciso III, da Lei nº 8.666/1993; 
 (v) Aloisio Marcos Vasconcelos Novais, CPF XXX.136.156-XX, Presidente das Centrais Elétricas Brasileiras S.A., por, nesta condição, ter participado da celebração do Contrato OC 1.902/2006, com a Companhia de Gás do Amazonas, sem prévia estipulação do preço certo e definido, relativo ao fornecimento de gás objeto daquele contrato, infringindo o disposto no art. 55, inciso III, da Lei nº 8.666/1993; e
 (vi) Valter Luiz Cardeal de Souza, CPF XXX.678.380-XX, Diretor de Planejamento e Engenharia das Centrais Elétricas Brasileiras S.A., por, nesta condição, ter participado da celebração do Contrato OC 1.902/2006, com a Companhia de Gás do Amazonas, sem prévia estipulação do preço certo e definido, relativo ao fornecimento de gás objeto daquele contrato, infringindo o disposto no art. 55, inciso III, da Lei nº 8.666/1993.
29. Em 31/7/2017, foi protocolada nesta Corte, tempestivamente, as razões de justificativa apresentadas por Raimundo Lázaro Pereira Garcia (peça 55) , uma vez ter sido identificado como signatário do Contrato OC 1.902/2006, celebrado em 1º/6/2006.
30. Posteriormente, em 18/9/2017, foram tempestivamente apresentadas, conjuntamente, as razões de justificativa por Willamy Moreira Frota, Camilo Gil Cabral e Luiz Henrique Hamann (peça 88) , uma vez terem sido os signatários do Contrato OC 1.902/2006, celebrado em 1º/6/2006, período em que ocupavam, respectivamente, os cargos de Diretor-Presidente, Diretor Técnico e Diretor Financeiro da AmE.
31. Também em 18/9/2017 foi protocolada nesta Corte, tempestivamente, as razões de justificativa apresentadas conjuntamente por Aloisio Marcos Vasconcelos Novais e Valter Luiz Cardeal de Souza (peça 90) , uma vez terem sido os signatários do Contrato OC 1.902/2006, celebrado em 1º/6/2006, período em que ocupavam, respectivamente, os cargos de Presidente e Diretor de Planejamento e Engenharia da Eletrobras.
III.1 Razões de justificativa apresentadas por Raimundo Lázaro Pereira Garcia
32. Sucintamente, alegou ter sido equivocadamente instado em audiência, uma vez nunca ter atuado como gestor na AmE ou mesmo Eletrobras, tendo, na época da celebração do Contrato OC 1.902/2006, exercido o cargo de Gerente de Administração do Banco do Brasil S.A. (BB) e, nesta condição, participado daquele contrato, razão pela qual requereu sua exclusão como parte passiva investigada nos presentes autos, por ser parte ilegítima.
33. Em análise, constata-se, de fato, ter havido erro quando da proposição de audiência do requerente, uma vez que o simples exame do Anexo I ao Contrato OC 1.902/2006 (peça 6, p. 93) permite constatar que o Sr. Raimundo Lázaro Pereira Garcia atuou apenas como representante do BB no Contrato de Administração da Conta de Pagamentos, cujo objeto é a abertura, movimentação, administração, manutenção desta conta e dos valores ali depositados, para fins de recebimento e transferência de valores constantes dos documentos de cobrança afetos ao Contrato OC 1.902/2006.
34. Pelo exposto, propõe-se o acolhimento das razões de justificativa apresentadas pelo Sr. Raimundo Lázaro Pereira Garcia.
III.2 Razões de justificativa apresentadas por Willamy Moreira Frota, Camilo Gil Cabral e Luiz Henrique Hamann
35. Relembre-se que os Srs. Willamy Moreira Frota, Camilo Gil Cabral e Luiz Henrique Hamann ocupavam, quando da celebração do Contrato OC 1.902/2006, respectivamente, os cargos de Diretor-Presidente, Diretor Técnico e Diretor Financeiro da AmE.
36. Sucintamente, mediante a representação (peça 88) por escritório de advocacia, foram conjuntamente apresentadas as seguintes razões de justificativas, das quais se extraem alegações no sentido de que:
a) a sistemática para a viabilização de exploração do gás, fornecido pela Petrobras e distribuído pela Cigás, decorreu de uma decisão governamental e estratégica que transcendia as competências da diretoria da AmE – pois envolvia a distribuição e o consumo de gás natural na Região Norte do Brasil, de forma a reduzir a dependência externa de combustíveis líquidos no Brasil, mitigar os impactos ambientais decorrentes da queima de combustíveis fósseis e consequente economia de R$ 1,2 bilhões por ano em subsídios de energia elétrica para a região – refletida no Termo de Compromisso firmado entre o Estado do Amazonas, a Cigás, a Petrobras e a Eletrobras, com interveniência do MME, em 22/4/2004 (peça 93) , no qual os apontados responsáveis sequer teriam atuado;
b) já teria ocorrido a prescrição da pretensão punitiva quanto à irregularidade apontada, uma vez que teriam transcorridos onze anos e um mês desde a ocorrência do fato gerador, não tendo ocorrido, neste interregno, qualquer notificação e/ou participação deles nestes autos;
c) passados mais de dez anos dos fatos, os peticionários já não possuiriam documentos e informações com a precisão necessária para se defenderem das circunstâncias acusatórias, apontando ainda que as normas desta própria Corte dispõem o prazo de dez anos como regra geral para a guarda de documentos;
d) esta Corte já teria decidido – mesmo em Tomada de Contas Especial, onde se apura dano – que o prazo superior a dez anos entre os fatos e a atuação do poder fiscalizatório, diante do prejuízo ao exercício à ampla defesa e ao contraditório, deve ensejar o arquivamento dos autos ante a ausência de pressupostos de desenvolvimento válido e regular do processo;
e) o STJ, no julgamento do Resp nº 1.480.350-RS (2014/0142962-8) , em 5/4/2016, teria se posicionado no sentido de que se deve aplicar, analogicamente, o prazo decadencial quinquenal para a atuação do Tribunal de Contas da União, quanto ao seu poder fiscalizatório de contas;
f) mesmo a prescritibilidade da pretensão de ressarcimento ao erário, fundada em decisão de Tribunal de Contas, encontrar-se-ia em debate no Supremo Tribunal Federal (STF) , com repercussão geral reconhecida, mediante o julgamento do Recurso Extraordinário nº 636.886;
g) a Cláusula Oitava do Contrato OC 1.902/2006 teria precificado, de forma objetiva, todas as parcelas do preço do gás: R$ 3,01/MMBTU como parcela de Commodity (conversão de US$ 1,00 na cotação da data da assinatura do contrato) ; R$ 9,20/MMBTU como parcela de transporte; e R$ 0,45/MMBTU como parcela de margem, nos termos, respectivamente, dos itens 8.1.1, 8.1.2 e 8.1.3 do Contrato;
h) não obstante haver a declaração de preço estimado nos dispositivos contratuais retrocitados, o próprio contrato previu a base de cálculo, nos termos do item 8.1.2.1.2 do Contrato, e premissas de revisão, uma vez que o objetivo não seria outro senão garantir o reembolso dos custos dos investimentos a serem realizados pela Petrobras;
i) a Lei de Licitações, ao disciplinar, em seu art. 55, inc. III, como cláusulas necessárias em contratos administrativos o preço e as condições de pagamento, não estaria determinando a previsão expressa do valor final a ser pago, pois o contrato pode sofrer alterações;
j) não se trata o regime open book de cheque em branco, uma vez constituir-se como uma metodologia bem definida quanto às variações que deverão ser contempladas a título de ressarcimento, sendo nele os preços determináveis;
k) o contrato não seria totalmente open book, uma vez que a revisão permitida em razão dos investimentos se referia apenas ao preço do transporte, cuja credora seria a Petrobras, que, por ser empresa pública, teria a obrigação de licitar a construção do gasoduto, obtendo o menor preço de investimento, não restando, portanto, qualquer prejuízo aos cofres públicos, pois, na pior das hipóteses, o lucro da União viria da Eletrobras ou da Petrobras;
l) a modalidade open book se refere, em verdade, a uma aliança no compartilhamento do custo efetivo, decorrendo do princípio constitucional da manutenção do equilíbrio econômico-financeiro do contrato (quando não se podem prever ou, se previstos não podem ser calculados, os reais custos futuros nos quais as partes incorrerão) , destacando que, no presente caso, ambas as partes contratuais são estatais;
m) se um contrato não é celebrado no regime open book, ou o seu preço é elevado para a assunção total de riscos por uma das partes, ou, havendo compartilhamento de riscos, o direito à manutenção da equação econômico-financeira ensejará a revisão dos preços por meio de aditivo;
n) quando os riscos são compartilhados, não há grande diferença entre contrato sob regime open book ou de preço líquido e certo e, por isso, a modalidade open book não afronta o disposto na Lei de Licitações, mas sim homenageia a justa remuneração e equilíbrio da negociação;
o) o regime open book traz mais vantagens para o contratante na medida em que permite maior controle dos custos e do andamento do projeto, uma vez que torna obrigatória a constituição de grupo de trabalho para o acompanhamento e aprovação das etapas da obra, evitando-se, com isso, controvérsias intermináveis e paralisação das obras;
p) o Decreto nº 2.745, de 24/8/1998, que definiu, à época, o procedimento licitatório simplificado da Petrobras, prevê, em seu item 2.3, alínea ‘i’, a possibilidade de realização de contrato aliança, por meio de inexigibilidade de licitação, no qual são compartilhados tanto os bônus quanto os ônus da consecução do empreendimento, sendo tal espécie de contrato norteada pela mesma lógica que permeia o regime open book;
p) não há que se falar em qualquer ilegalidade da parte do Contrato OC nº 1.902/2006 – parcela de transporte apenas – cujo preço estava definido com critérios de ressarcimento de custos incorridos no investimento da construção do gasoduto;
r) as dificuldades inerentes à implantação do empreendimento levaram a Petrobras a condicionar sua participação ao estabelecimento do preço da parcela referente ao transporte do gás com previsão de revisão após apuração do investimento efetivamente realizado;
s) toda a negociação foi feita levando-se em consideração que a contratação, sendo realizada por empresas vinculadas ao MME, foram em conformidade com os princípios da boa-fé, visando atingir o interesse público envolvido;
t) na época em que foi celebrado o Contrato, a Aneel não tinha regulamentação específica sobre o preço do transporte do gás e, somente após a edição da Lei 11.909/2009 (lei do Gás) , as agências reguladoras, Aneel e ANP, passaram a exercer seus poderes regulatórios de forma mais expressiva sobre o assunto, mediante a Resolução Homologatória – Aneel nº 2.005, de 15/12/2015, que definiu a tarifa da parcela do transporte referente ao gás natural fornecido pela Cigás à AmE, no valor de R$ 11,4867/MMBTU – base dez/2009, posteriormente revista em razão de recurso interposto pela Petrobras, em 2016, passando para R$ 12,0371/MMBTU – base dez/2009, mediante o Despacho do Superintendente – Aneel 643, de 15/6/2016 e formalizada mediante a Resolução Homologatória – Aneel nº 2.159, de 18/10/2016;
u) em razão da definição informada na alínea anterior, afeta ao preço da parcela de transporte – único que havia sido entabulado sob o regime de open book – o questionamento desta Corte teria perdido objeto; e
v) o ato perquirido – participar da assinatura do Contrato OC nº 1.902/2006 sem prévia estipulação do preço definido – open book – não teve efeitos, nem gerou qualquer prejuízo ao erário.
37. A seguir serão analisadas cada uma das razões de justificativas apresentadas, destacadas basicamente em três subtópicos: prazo prescricional, antijuridicidade de contratos open book e caracterização da responsabilidade subjetiva dos apontados.
III.2.1 Análise do prazo prescricional
38. A questão do prazo prescricional das sanções aplicadas por esta Corte já foi parcialmente abordada, mediante o incidente de uniformização de jurisprudência analisado nos autos do TC Processo 030.926/2015-7, nos termos do art. 91 do Regimento Interno do TCU, justificado pela existência de notória divergência em decisões do Tribunal acerca do assunto, o que poderia ferir os princípios constitucionais da igualdade e da segurança jurídica, ante a existência de decisões díspares para situações semelhantes.
39. Em decorrência, foi prolatado o Acórdão 1441/2016-TCU-Plenário, que assim deliberou sobre a matéria, in litteris:
9.1. deixar assente que:
9.1.1. a pretensão punitiva do Tribunal de Contas da União subordina-se ao prazo geral de prescrição indicado no art. 205 do Código Civil;
9.1.2. a prescrição a que se refere o subitem anterior é contada a partir da data de ocorrência da irregularidade sancionada, nos termos do art. 189 do Código Civil;
9.1.3. o ato que ordenar a citação, a audiência ou oitiva da parte interrompe a prescrição de que trata o subitem 9.1.1, nos termos do art. 202, inciso I, do Código Civil;
9.1.4. a prescrição interrompida recomeça a correr da data em que for ordenada a citação, a audiência ou oitiva da parte, nos termos do art. 202, parágrafo único, parte inicial, do Código Civil;
9.1.5. haverá a suspensão da prescrição toda vez que o responsável apresentar elementos adicionais de defesa, ou mesmo quando forem necessárias diligências causadas por conta de algum fato novo trazido pelos jurisdicionados, não suficientemente documentado nas manifestações processuais, sendo que a paralisação da contagem do prazo ocorrerá no período compreendido entre a juntada dos elementos adicionais de defesa ou da peça contendo o fato novo e a análise dos referidos elementos ou da resposta da diligência, nos termos do art. 160, § 2º, do Regimento Interno;
9.1.6. a ocorrência desta espécie de prescrição será aferida, independentemente de alegação da parte, em cada processo no qual haja intenção de aplicação das sanções previstas na Lei 8.443/1992;
9.1.7. o entendimento consubstanciado nos subitens anteriores será aplicado, de imediato, aos processos novos (autuados a partir desta data) bem como àqueles pendentes de decisão de mérito ou de apreciação de recurso por este Tribunal; (grifos nossos) 
40. Além de estabelecer o lapso temporal decenal para a prescrição de sua pretensão punitiva, contado da ocorrência da irregularidade/dano, mediante a incidência direta do disposto no art. 205 do Código Civil, esta Corte consignou expressamente as hipóteses de interrupção, caracterizada pela citação, audiência ou oitiva da parte, que alcançam tanto pessoas físicas quanto jurídicas, nos termos do art. 70, § único, da CF/1988.
41. Ademais, restou claro que o entendimento exarado visou conciliar a segurança jurídica dos jurisdicionados, a estabilidade necessária dos atos administrativos praticados e ainda o respeito ao interesse público primário, este último levado a efeito, no presente caso, mediante o efetivo controle daqueles mesmos atos, de forma a mantê-los, reforma-los ou até anulá-los.
42. Quanto às hipóteses de suspensão do prazo prescricional, presentes no item 9.1.5, é possível inferir que estas visam proteger o poder/dever de controle desta Corte nas situações em que transcorra lapso temporal, no curso de quaisquer de seus processos de controle, não por sua inércia, mas sim pela necessidade de exame de novos documentos ou informações trazidas aos autos pelos responsáveis, lapso este que estará compreendido entre a data da juntada aos autos destas novas informações/documentos e a data de manifestação desta Corte sobre os mesmos.
43. Fato é que, em 19/2/2014, esta Corte já havia identificado a irregularidade objeto de exame nestes autos e determinado expressamente, mediante o item 9.1.1 do Acórdão 336/2014-TCU-Plenário, a constituição de processo apartado para apurar a responsabilidade dos gestores da Amazonas Energia e da Centrais Elétricas Brasileiras pelo seu cometimento, ou seja, ainda dentro do prazo prescricional de dez anos (Contrato OC 1.902/2006 celebrado em 1º/6/2006) .
44. No entanto, tal providência foi obstada mediante o efeito suspensivo conferido àquele Acórdão, mediante o despacho do Ministro-Relator, prolatado em 8/4/2014, decorrente do recurso apresentado pela Eletrobras, em 28/3/2014, em face do Acórdão 336/2014-TCU-Plenário, que se insurgiu, em especial, sobre os itens 9.1.1 e 9.1.2.
45. Neste ponto, insta destacar que o Ministro-Relator, mediante aquele despacho (cópia à peça 5) , não apenas destacou a necessidade de comunicação ‘aos órgãos/entidades cientificados do acórdão recorrido acerca do efeito suspensivo concedido em face do presente recurso’, como também anotou que recebia a peça recursal ‘como elementos adicionais de defesa no processo apartado de fiscalização determinado pelo item 9.1 da deliberação recorrida, nos termos do parágrafo único do art. 279 do Regimento Interno’ (grifo nosso) .
46. Em 19/8/2015, esta Corte, mediante o Acórdão 2071/2015-TCU-Plenário, conheceu o pedido de reexame interposto pela Eletrobras e, no mérito, negou-lhe provimento, mantendo-se os exatos termos do Acórdão 336/2014-TCU-Plenário.
47. Ante o exposto, conclui-se que o lapso temporal de 509 dias transcorridos entre a data de interposição do recurso pela Eletrobras, em 28/3/2014, e a prolação do Acórdão 2071/2015-TCU-Plenário, em 19/8/2015, não decorreu da inércia desta Corte, mas sim da ampliação do exercício do contraditório e da ampla defesa pela Unidade Jurisdicionada, razão pela qual se conclui pela incidência da hipótese de suspensão, prevista no item 9.1.5 do Acórdão 1441/2016-TCU-Plenário. Em decorrência, a prescrição desta irregularidade ocorreria apenas a partir de 23/10/2017.
48. No entanto, como a audiência válida dos responsáveis foi determinada em 6/7/2017, mediante despacho do Ministro-Relator (peça 36) , e levadas a efeito mediante os Ofícios 160 a 165/2017-TCU/SeinfraElétrica, todos de 12/7/2017 (peças 38 a 43) , com os Avisos de Recebimento (AR) compreendidos no período de 24 a 29/7/2017, é possível concluir que o prazo prescricional fora tempestivamente interrompido pela determinação das audiências, nos termos do item 9.1.3 do Acórdão 1441/2016-TCU-Plenário, findando o novo prazo de dez anos em 6/7/2027.
49. Por todo o exposto, propõe-se o não acolhimento das razões de justificativas presentes nas alíneas ‘b’ a ‘f’ do parágrafo 35 desta instrução.
III.2.2 Análise da antijuridicidade de contratos open book
50. Preliminarmente, insta esclarecer que o Contrato OC 1.902/2006 se rege pelas disposições da Lei 8.666/1993, pois a própria Lei de Licitações indica, em seu art. 24, inciso XXII, ser dispensável a licitação para a contratação de fornecimento ou suprimento de gás natural. Ademais, foi esse o fundamento registrado no contrato para a dispensa de licitação (peça 6, p. 4) , nos seguintes termos: ‘este CONTRATO está sendo firmado com base no permissivo legal constante do art. 24, inciso XXII, da Lei nº 8.666/93, de acordo com o processo de dispensa de licitação nº 189/2006’. Trata-se, portanto e indubitavelmente, de contrato administrativo que deve atender plenamente às disposições da Lei 8.666/1993. 
51. Quanto à incidência da modalidade open book no Contrato OC 1.902/2006, de fato o subtópico 8.1.2 deixa claro que o preço da parcela de transporte foi estimado em R$ 9,20 por MMBTU – considerando uma avaliação de fluxo de caixa descontado, a partir de premissas de custos estabelecidas no contrato – como também estabelece que seu valor final seria ‘recalculado de acordo com a apuração dos custos definitivos de todos os investimentos no SISTEMA DE TRANSPORTE, em que deverão estar incluídos os investimentos em projeto, construção, aquisição de equipamentos e materiais, montagem e pré-operação’ das partes que compõem o empreendimento, o que vai de encontro, portanto, ao art. 55, inciso III, da Lei 8.666/1993, uma vez que não foi definido preço fixo. Posteriormente, segundo consta na Nota Técnica 27/2012-SRG/Aneel, de 16/4/2012, o custo de implantação do gasoduto passou de R$ 2,49 bilhões, valor estimado no contrato de junho de 2006, para R$ 4,46 bilhões, valor apurado em 7/2/2011 (peça 95, p.5) . Essa variação elevou, por consequência, o preço da parcela de transporte em 77%, passando de R$ 9,20/MMBTU para R$ 16,24/MMBTU. Aquela Nota Técnica ainda registra que ‘se considerarmos o valor estimado durante a negociação pré-contratual, em R$ 4,36/milhão BTU, a diferença salta para 272%’.
52. Também ocorreu a contratação da parcela afeta à margem de distribuição - ramais termelétricos no regime open book, como resta claro no subtópico 8.1.3 do Contrato OC 1.902/2006, ao estabelecer que o ‘preço dos RAMAIS TERMELÉTRICOS está estimado em R$ 0,69 (sessenta e nove centavos de real) por MMBTU, referido a outubro de 2005’, e que seu valor final seria ‘recalculado de acordo com a apuração dos custos definitivos de todos os investimentos nos RAMAIS TERMELÉTRICOS, em que se incluirão 75% dos investimentos em licenciamento ambiental, compensações ambientais, projeto, gerenciamento, construção, montagem, seguro (completion bond) e pré-operação (comissionamento) , bem como outros itens e variações eventualmente incluídos no investimento definitivo em relação ao investimento estimado’, o que claramente também vai de encontro ao art. 55, inciso III, da Lei 8.666/1993.
53. Posteriormente, os custos da margem de distribuição - ramais termelétricos elevaram-se em 139%, passando de R$ 74,9 milhões, conforme previsão contratual, para R$ 176,7 milhões, com base nas informações apresentadas pela Cigás. O preço passou, então, de R$ 0,69/MMBTU para R$ 1,11/MMBTU, o que corresponde a um aumento de 60%.
54. Quanto à parcela do contrato celebrada sob o regime open book, a Eletrobras já se manifestou, em sede de comentários de gestor, acerca da contratação, como registrado no relatório decorrente da auditoria operacional realizada sobre os ‘impactos sobre as tarifas de energia elétrica no Brasil em decorrência de políticas aplicáveis aos Sistemas Isolados, com enfoque na Conta de Consumo de Combustíveis Fósseis (CCC) e nas perdas elétricas’, emitido em 31/10/2013 (peça 29) , dando mais ênfase ao histórico que levou à contratação (peça 96, p. 14-19) .
55. Ademais, naquela oportunidade a Eletrobras também anexou parecer jurídico da empresa ‘Adair Moura & Advogados Associados’, mas não enfrentou a questão do preço. O dito parecer jurídico (peça 96, p. 51-55) trata da dispensa de licitação com base no art. 24, inciso XXII, da Lei 8.666/1993, o que não foi questionado por aquela equipe de auditoria, mas sim a utilização de open book, sem a definição prévia do preço do transporte do gás pago pela Eletrobras com repasse ao consumidor, via CCC.
56. No parecer contratado pela Eletrobras, inclusive, encontra-se explícito que as dispensas de licitação precisam justificar o preço. No caso presente, não há preço definido, tão somente uma expectativa, ferindo a Lei 8.666/1993, que estipula como cláusulas necessárias em todo contrato ‘o preço e as condições de pagamento’. Assim, o parecer apresentado não enfrentou a questão levantada no relatório preliminar no que se refere ao preço do contrato, que não foi fixado.
57. Nesta nova oportunidade, os gestores, mediante a representação, não apenas reapresentaram o histórico que levou à contratação, mas também buscaram justificar/defender a utilização do regime open book na valoração do Contrato OC 1.902/2006.
58. No entanto, não apresentaram qualquer informação que buscasse justificar a elevação do preço da parcela de transporte em 77%, que passou de R$ 9,20/MMBTU para R$ 16,24/MMBTU, tão pouco do preço da margem de distribuição - ramais termelétricos em 60%, que passou de R$ 0,69/MMBTU para R$ 1,11/MMBTU.
59. Quanto à utilização do regime open book, não prospera a alegação de que o regime open book se limitaria apenas à parcela do transporte, uma vez que, como já exposto, também consta sua utilização na parcela margem de distribuição - ramais termelétricos, como resta claro no subtópico 8.1.3 do Contrato OC 1.902/2006.
60. Também não prospera a alegação de que ‘a Lei de Licitações, ao disciplinar, em seu art. 55, inc. III, como cláusulas necessárias em contratos administrativos o preço e as condições de pagamento, não estaria determinando a previsão expressa do valor final a ser pago, pois o contrato pode sofrer alterações’, uma vez ser fundamental a determinação do valor do contrato para, a partir dele, ser delimitado o valor final que poderá ser alcançado, mediante aditivos, nos termos do art. 65, § 1º, da Lei 8.666/1993, abaixo transcrito, in verbis:
Art. 65. Os contratos regidos por esta Lei poderão ser alterados, com as devidas justificativas, nos seguintes casos:
 (...) 
§ 1º O contratado fica obrigado a aceitar, nas mesmas condições contratuais, os acréscimos ou supressões que se fizerem nas obras, serviços ou compras, até 25% (vinte e cinco por cento) do valor inicial atualizado do contrato, e, no caso particular de reforma de edifício ou de equipamento, até o limite de 50% (cinquenta por cento) para os seus acréscimos. (grifos nossos) 
61. No presente caso, a adoção do regime open book no Contrato OC 1.902/2006 constituiu-se verdadeiro cheque em branco, permitindo às partes, quando da contratação, o desenvolvimento de projeto com grau de maturidade tal que terminou por ensejar a majoração do preço da parcela de transporte em 77% e do preço da margem de distribuição - ramais termelétricos em 60%.
62. Desta feita, o regime de execução contratual das parcelas do transporte e distribuição assemelham-se ao regime de execução por administração, o qual não possui respaldo legal.
63. Em relação à alegação de que o Contrato OC 1.902/2006 foi norteado pela mesma lógica que permeia o contrato aliança, previsto no item 2.3, alínea ‘i’, do Decreto 2.745/1998 – que aprovou o regulamento do Procedimento Licitatório Simplificado da Petrobras, previsto no art. 67 da Lei 9.478/1997, dispositivo este revogado pela Lei 13.303/2016 – além do presente contrato não ter sido celebrado sob o regime de aliança, esta Corte já discutiu este tipo de contratação, mediante o Acórdão 2805/2013-TCU-Plenário, no qual restou asseverado que a utilização do regime open book, no âmbito do contrato aliança, firmado com base no Decreto 2.745/1998, seria possível apenas se cumpridas uma série de condições ausentes no caso concreto, tais como:
a) adoção da soma de esforços entre empresas, para gerenciamento conjunto de empreendimentos, compreendendo o planejamento, a administração, os serviços de procura, construção civil, montagem, pré-operação, comissionamento e partida de unidades, mediante o estabelecimento de preços ‘meta’ e ‘teto’, para efeito de bônus e penalidades;
b) previsão de ressarcimento dos custos reais para todos os serviços constantes do contrato e que fazem parte do preço meta, para efeitos de apuração dos bônus e penalidades; e
c) cumprimento do conceito de open-book, em que todos os custos devem ser transparentes e abertos, com amplo acesso por parte do contratante.
64. Quanto à alegação de que a parcela de transporte teria sido fixada mediante a Resolução Homologatória – Aneel 2.005, de 15/12/2015, no valor de R$ 11,4867/MMBTU, posteriormente revista pela Resolução Homologatória – Aneel 2.159, de 18/10/2016, passando para o valor de R$ 12,0371/MMBTU, e que tal fixação, associada à retroação deste preço ao início do fornecimento de gás natural à Amazonas Distribuidora de Energia S.A – e consequente determinação à Eletrobras, na condição de administradora da Conta Consumo de Combustíveis (CCC) , que fizesse a contabilização dos valores reembolsados acima do preço ora definido – teria conduzido à perda de objeto da irregularidade em tela, não prospera tal alegação, uma vez que a fixação tardia do valor desta parcela não afasta o descumprimento, quando da celebração do Contrato OC 1.902/2006, do art. 55, inciso III, da Lei 8.666/1993.
65. Ademais, não se pode perder de vista que o valor final da parcela de transporte, fixada em R$ 12,0371/MMBTU, supera em 30,8% o valor inicial, de R$ 9,20/MMBTU, em inobservância ao limite de 25% previsto no art. 65, § 1º, da Lei 8.666/1993.
66. Por fim, quanto à alegação de que a adoção do regime open book não teria, ao fim, gerado qualquer prejuízo ao erário, acrescente-se que a celebração de contrato open book, além de ter consumado ilegalidade, por infração ao art. 55, inciso III, da Lei 8.666/1993, constituiu a prática de ato antieconômico ao permitir significativas majorações dos custos estimados para o gasoduto e para os ramais de distribuição, elevando o custo, suportado pelos consumidores de energia, da energia gerada com o gás a patamares semelhantes ao da gerada com óleo combustível.
67. Acerca dos possíveis prejuízos trazidos aos consumidores, vale trazer à baila que os custos do mencionado aumento foram repassados aos consumidores de energia elétrica por meio do encargo da Conta de Combustíveis Fósseis (CCC) , rateada entre todos consumidores do país.
68. No âmbito do TC Processo 007.353/2008-8, no qual o Tribunal avaliou a regularidade do trecho B1 das obras de construção do Gasoduto Coari-Urucu-Manaus, verificou-se o aumento vertiginoso dos custos da obra em decorrência de alteração de metodologia construtiva em face de projeto básico deficiente, levando à prolação do Acórdão 3005/2015-TCU-Plenário, de relatoria do Ministro Benjamin Zymler.
69. Reproduz-se abaixo trecho do Voto que subsidiou a mencionada deliberação:
2. O empreendimento é de responsabilidade do Sistema Petrobras. Especificamente, o gasoduto foi autorizado pela Agência Nacional de Petróleo em nome da empresa Transportadora Associada de Gás (TAG) , que é subsidiária da Petrobras e possui o encargo de operar a planta. A Petrobras criou também a Transportadora Urucu-Manaus (TUM) , sociedade de propósito específico (SPE) , com o objetivo de construir a obra e obter os financiamentos necessários à empreitada. 
3. As obras de implantação do gasoduto foram divididas em três lotes: Lote A (279km) , Lote B1 (196km) e Lotes B2 (186km) . Estes autos tratam do Lote B1. 
4. Para a implantação do trecho referente ao Lote B1, com extensão de 196,6 km, foi emitido o Convite 002/2005 para empresas selecionadas. A licitação redundou fracassada ante os preços excessivos praticados pelos licitantes. 
5. Foi então realizada a contratação direta do Consórcio Amazonas Gás (empresas Andrade Gutierrez/Carioca Engenharia) – contrato TUM 03/2006, assinado em 19/07/2006, no valor inicial de R$ 666,7 milhões, sob o regime de empreitada por preços unitários. 
6. Durante os trabalhos de fiscalização, verificou-se que esse valor inicial da contratação foi aditivado em R$ 561,9 milhões, o que equivale ao porcentual aproximado de 84,3% e extrapola os limites máximos de 25% estabelecidos no item 7.2, alínea ‘b’, do Regulamento do Procedimento Licitatório Simplificado da Petróleo Brasileiro S.A. (aprovado mediante o Decreto 2.745/1998) e no art. 65, § 1º, da Lei 8.666/1993. (...) 
70. Já o Relatório do Acórdão acima mencionado retrata especificamente a questão do contrato open book e seus riscos aos consumidores de energia elétrica: 
49. Conforme apontado na auditoria, a contratação da parcela de transporte do gás pela AmE foi realizada na modalidade Open Book, contratação na qual o preço do contrato é estimado inicialmente e, após o término da obra, apura-se o custo definitivo do investimento no sistema de transporte, recalculando-se o então preço estimado no contrato de modo a refletir os custos finais, em completa afronta ao art. 55, inciso III, da Lei 8.666/1993. 
50. Ainda de acordo com o relatório, o custo de implantação dos 661km de gasoduto passou de R$ 2,49 bilhões, valor estimado no contrato de junho de 2006, para R$ 4,46 bilhões, valor apurado em 7/2/2011. Essa variação elevou, por consequência, o preço da parcela de transporte em 77%, passando de R$ 9,20/milhão BTU para R$ 16,24/milhão BTU. 
51. Assim, em razão da modalidade de contratação da parcela de transporte de gás pela AmE, a explosão dos custos de investimento no gasoduto não comprometeria a viabilidade do empreendimento para a Petrobrás, posto que havia recuperação de todos os seus custos através do preço de venda do combustível. Contudo, o aumento de custo do empreendimento trouxe grande prejuízo aos consumidores de energia elétrica, posto que esses custos, refletidos no preço do gás, eram repassados às tarifas de energia elétrica. 
52. Percebe-se ainda que essa modalidade contratual não gera incentivos para a contratada buscar eficiência nos custos dos investimentos que serão realizados, pois sua integralidade é repassada ao preço do produto, nem para a contratante se empenhar na avaliação dos termos contratuais e na fiscalização de sua execução, pois a integralidade de seus custos será repassada para o custo da energia vendida por ela aos consumidores finais. (grifos nossos) 
71. Assim, ao assinar um contrato sem prévia definição do preço do gás, deixando esta variável atrelada ao custo da obra, os gestores da Amazonas Energia e da Eletrobras transferiram o risco do custo da obra totalmente para o consumidor de energia elétrica, sem incentivo algum a qualquer parte da relação contratual (Petrobrás, Cigás, Amazonas Energia e Eletrobras) em gerenciar adequadamente tal risco, pois este simplesmente não os comprometia.
72. Pelo exposto, propõe-se o não acolhimento das razões de justificativas presentes nas alíneas ‘g’ a ‘v’ do parágrafo 35 desta instrução.
III.2.3 Análise da caracterização da responsabilidade subjetiva dos apontados
73. Em relação à alegação de que a sistemática para a viabilização de exploração do gás, fornecido pela Petrobras e distribuído pela Cigás, decorreu de uma decisão governamental e estratégica que transcendia as competências da diretoria da AmE, refletida no Termo de Compromisso firmado entre o Estado do Amazonas, a Cigás, a Petrobras e a Eletrobras, com interveniência do MME, em 22/4/2004, no qual os apontados responsáveis sequer teriam atuado, o exame daquele Termo, assinado em 22/4/2004, permite concluir pela inexistência de quaisquer disposições que amparem ou já antecipem a utilização do regime open book no Contrato OC 1.902/2006, celebrado em 1º/6/2006.
74. Pelo exposto, propõe-se o não acolhimento das razões de justificativas presentes na alínea ‘a’ do parágrafo 35 desta instrução.
III.2.4 Conclusões
75. Por todo o exposto, concluiu-se pela rejeição das razões de justificativa apresentadas pelos Srs. Willamy Moreira Frota, Camilo Gil Cabral e Luiz Henrique Hamann, uma vez terem sido signatários do Contrato OC 1.902/2006, de 1º/6/2006, período em que ocupavam, respectivamente, os cargos de Diretor-Presidente, Diretor Técnico e Diretor Financeiro da Amazonas Distribuidora de Energia S.A (AmE) , uma vez que o preço afeto à parcela de transporte, previsto no item 8.1.1, e à parcela de margem de distribuição - ramais termelétricos, previsto no item 8.1.3.2, ambos da Cláusula Oitava, foram estimados, em flagrante inobservância do art. 55, inciso III, da Lei 8.666/1993.
76. Por fim, considera-se que as ocorrências, apuradas nestes autos, apesar de se constituírem em atos praticados com grave infração à norma legal, não se revestem de gravidade suficiente para macular as contas dos responsáveis, uma vez não ter restado evidenciado um prejuízo ao erário, razão pela qual se deixa de propor ao Ministério Público junto ao TCU a interposição de recurso de revisão para a reabertura das contas da AmE, relativas aos exercícios de 2006 (ano de celebração do Contrato OC 1.902/2006) a 2016 (definição, pela Aneel, da parcela de transporte) , e propõe-se a cada um dos responsáveis a aplicação da multa prevista no art. 58, inciso II, da Lei 8.443/1992.
III.3 Razões de justificativa apresentadas por Aloisio Marcos Vasconcelos Novais e Valter Luiz Cardeal de Souza
77. Relembre-se que os Srs. Aloisio Marcos Vasconcelos Novais e Valter Luiz Cardeal de Souza ocupavam, quando da celebração do Contrato OC 1.902/2006, respectivamente, os cargos de cargos de Presidente e Diretor de Planejamento e Engenharia da Eletrobras.
78. Sucintamente, mediante a mesma representação por escritório de advocacia, foram conjuntamente apresentadas as mesmas razões de justificativas retrocitadas, tendo sido acrescentado apenas:
a) quanto ao primeiro peticionário, que teria deixado a Presidência da Eletrobras em 30/12/2006, conforme ata da 567ª Reunião do Conselho de Administração da Companhia (peça 94) , e que suas contas, como gestor da Companhia, nos exercícios de 2005 e 2006, foram aprovadas por esta Corte;
b) quanto ao segundo peticionário, em que pese ter permanecido no cargo por mais tempo que o anterior, também não poderia responder pela gestão da AmE, pois se tratava de empresa que possuía Presidência e Conselho de Administração próprios; e
c) que esta Corte, ao se omitir chamando ao processo apenas os gestores da Eletrobras, não incluindo os gestores das demais estatais-intervenientes que participaram da celebração do Contrato OC 1.902/2006 – a saber Petrobras e Eletronorte –, não apenas ignorou o litisconsórcio passivo necessário entre estas estatais, nos termos do art. 113 da Lei 13.105/2015 (Código de Processo Civil) , como também elidiu a possibilidade de que tais estatais contribuíssem com o esclarecimento dos fatos, uma vez ser possível que tais empresas ainda detenham documentos e informações da época dos fatos.
III.3.1 Análise das razões de justificativas apresentadas
79. Preliminarmente, insta esclarecer o papel da Eletrobras como interveniente-anuente na celebração do Contrato OC 1.902/2006. Interveniente é aquele que intervém, ou que participa na negociação. Anuente é quem anui, quem concorda com o negócio. Trata-se de pessoa que participa de determinado ato, concordando que se pratique determinado ato jurídico, cuja validade dependa dessa formalidade.
80. Ao assumir tal papel na celebração do mencionado contrato, a Eletrobras exorbitou seu papel de Holding, da qual a Amazonas Distribuidora de Energia S.A. constitui uma de suas subsidiárias integrais, e atraiu para si a co-responsabilidade de zelar para que as regras, condições, poderes e obrigações ali estabelecidas observassem o ordenamento jurídico.
81. Ademais, diversos dispositivos contratuais garantem à Eletrobras participação ativa no negócio jurídico firmado entre a AmE e a Cigas, a exemplo, entre outros:
a) da sua condição de fiadora da AmE em relação aos pagamentos previstos no Contrato OC 1.902/2006 devidos à Cigás pela AmE, conforme previsto na Cláusula Primeira;
b) da sua participação no convênio de cooperação técnica e financeira para fins de viabilizar a mudança da matriz energética do estado do Amazonas, mediante a utilização do gás natural, em substituição aos combustíveis líquidos derivados de petróleo então utilizados, a fim de permitir a redução dos custos da CCC IsoL, sendo responsável (i) pelo aporte financeiro de 75% do valor total do investimento necessário para projeto, construção, montagem e pré-operação dos ramais termelétricos, incluindo: custos relativos ao licenciamento ambiental, compensações ambientais, projeto, gerenciamento, construção, montagem, seguro (completion bond) e pré-operação (comissionamento) dos ramais termelétricos; bem como (ii) pelo acompanhamento técnico e financeiro da implantação dos ramais termelétricos, conforme previsto no subtópico 8.1.3.7 da Clausula Oitava do Contrato OC 1.902/2006;
c) da prerrogativa da Eletrobras, diretamente ou através de terceiros, de assumir a execução e o gerenciamento das obras de implantação dos ramais termelétricos, no caso de ser devidamente comprovada, pelo Comitê de Acompanhamento das Obras de Implantação dos ramais termelétricos, ocorrência de atrasos na implantação superiores a sessenta dias em decorrência de culpa exclusiva da Cigas, que comprometam a data prevista para a disponibilização do gás natural nos pontos de entrega, previstos no item 6.1, exceto para os pontos de entrega para atendimento às usinas de Aparecida e Mauá e os previstos no item 6.4, nos termos da alínea X do item 8.1.3.7.3 da Clausula Oitava do Contrato OC 1.902/2006;
d) da participação obrigatória de um representante indicado pela Eletrobras na condição de membro titular em todas as Comissões de Licitação destinadas à contratação de obras, materiais e serviços destinados à implantação dos ramais termelétricos, conforme previsto da alínea XI do item 8.1.3.7.3 da Clausula Oitava do Contrato OC 1.902/2006.
82. Pelo exposto, a razão de justificativa apresentada em favor do Sr. Valter Luiz Cardeal de Souza, no sentido de que a AmE possuía Presidência e Conselho de Administração próprios, não afasta sua responsabilidade, na condição de Diretor de Planejamento e Engenharia da Eletrobras à época e signatário do Contrato OC 1.902/2006, de zelar para que as regras e condições ali previstas estivessem de acordo tanto com os interesses da Holding Eletrobras quanto fossem aderentes ao ordenamento jurídico.
83. Em relação à razão de justificativa apresentada em favor do Sr. Aloisio Marcos Vasconcelos Novais, sua saída da Presidência da Eletrobras, em 30/12/2006, não altera o fato de ter sido signatário do Contrato OC 1.902/2006, com grave vício, em afronta ao art. 55, inciso III, da Lei 8.666/1993.
84. Quanto à alegação de que esta Corte teria se omitido ao não chamar ao processo os gestores das demais estatais-intervenientes que participaram da celebração do Contrato OC 1.902/2006 – a saber Petrobras e Eletronorte – ao mesmo tempo em que teria elidido a possibilidade de que tais estatais contribuíssem com o esclarecimento dos fatos, importa destacar que a responsabilização em exame tem caráter pessoal, não impedindo a apuração e eventual sanção em decorrência de não chamamento de outros gestores aos autos em face da mesma irregularidade.
85. Em relação ao alegado litisconsórcio passivo necessário que existiria entre as estatais Eletrobras, Eletronorte e Petrobras perante esta Corte, uma vez terem atuado conjuntamente como intervenientes-anuentes no âmbito do Contrato OC 1.902/2006, impende destacar preliminarmente não se tratar, o presente processo, de processo civil, mas sim administrativo, com natureza de controle, instaurado no âmbito desta Corte de Contas.
86. Ademais, ainda que seja possível a aplicação, por analogia, dos regramentos previstos na Lei 13.105/2015 (Código de Processo Civil) aos processos em curso nesta Corte, diante de lacunas e omissões nas normas que lhe são próprias, o caso em tela não se enquadra tanto nas hipóteses de litisconsórcio necessário expressamente previstas na citada Lei quanto na regra geral, prevista no art. 114, que aponta sua ocorrência no caso em que ‘a eficácia da sentença depender da citação de todos que devam ser litisconsortes’, cuja releitura poderia ser compreendida como ‘no caso em que a eficácia da decisão que vier a ser adotada depende do chamamento em audiência daqueles que não o foram’.
87. Por fim, além de já restar configurada a prescrição em relação aos gestores da Eletronorte e Petrobras, uma vez não terem sido chamados em audiência, destaca-se que a Eletronorte, ao deixar de figurar como controladora da AmE, a partir de 28/5/2008, deixou de atuar como interveniente-anuente no referido contrato, situação esta formalizada logo no primeiro aditivo, celebrado em 10/12/2009. Em relação à Petrobrás, ainda que tenha atuado como interveniente-anuente no Contrato OC 1.902/2006, sua condição de controladora da Cigás faz com que figure mais proximamente do pólo oposto da AmE, na relação contratual estabelecida com a Cigás.
III.3.2 Conclusões
88. A partir de todo o exposto, concluiu-se pela rejeição das razões de justificativa apresentadas pelos Srs. Aloisio Marcos Vasconcelos Novais e Valter Luiz Cardeal de Souza, uma vez terem sido os signatários do Contrato OC 1.902/2006, de 1º/6/2006, período em que ocupavam, respectivamente, os cargos de Presidente e Diretor de Planejamento e Engenharia da Eletrobras, uma vez que o preço afeto à parcela de transporte, previsto no item 8.1.1, e à parcela de margem de distribuição - ramais termelétricos, previsto no item 8.1.3.2, ambos da Cláusula Oitava, foram estimados, em flagrante inobservância do art. 55, inciso III, da Lei 8.666/1993.
89. Por fim, considera-se que as ocorrências apuradas nestes autos, apesar de se constituírem em atos praticados com grave infração à norma legal, não se revestem de gravidade suficiente para macular as contas dos responsáveis, uma vez não ter restado evidenciado um prejuízo ao erário, razão pela qual se deixa de propor ao Ministério Público junto ao TCU a interposição de recurso de revisão para a reabertura das contas da Eletrobras, relativas aos exercícios de 2006 (ano de celebração do Contrato OC 1.902/2006) a 2016 (definição, pela Aneel, da parcela de transporte) , e propõe-se a cada um dos responsáveis a aplicação da multa prevista no art. 58, inciso II, da Lei 8.443/1992.
IV. Conclusão
90. Após exame de todas as alegações apresentadas pelos responsáveis, em sede de audiência, conclui-se pelo acolhimento das razões de justificativa apresentadas pelo Sr. Raimundo Lázaro Pereira Garcia e pela rejeição das razões de justificativa apresentadas pelos Srs. Willamy Moreira Frota, Camilo Gil Cabral, Luiz Henrique Hamann, Aloisio Marcos Vasconcelos Novais e Valter Luiz Cardeal de Souza, uma vez terem sido signatários do Contrato OC 1.902/2006, de 1º/6/2006, período em que ocupavam, respectivamente, os cargos de Diretor-Presidente da AmE, Diretor Técnico da AmE, Diretor Financeiro da AmE, Presidente da Eletrobras e Diretor de Planejamento e Engenharia da Eletrobras, tendo em vista que o preço afeto à parcela de transporte, previsto no item 8.1.1, e à parcela de margem de distribuição - ramais termelétricos, previsto no item 8.1.3.2, ambos da Cláusula Oitava, foram estimados, em flagrante inobservância do art. 55, inciso III, da Lei 8.666/1993.
91. Em decorrência, foi proposta a aplicação, aos Srs. Willamy Moreira Frota, Camilo Gil Cabral, Luiz Henrique Hamann, Aloisio Marcos Vasconcelos Novais e Valter Luiz Cardeal de Souza, individualmente, da multa prevista no art. 58, inciso II, da Lei 8.443/1992.
92. No entanto, por não restar evidenciado prejuízo ao erário decorrente da irregularidade objeto de análise nos presentes autos, mas tão somente grave infração à norma legal, deixou-se de propor ao Ministério Público junto ao TCU a interposição de recurso de revisão para a reabertura das contas da AmE e da Eletrobras, relativas aos exercícios de 2006 (ano de celebração do Contrato OC 1.902/2006) a 2016 (definição, pela Aneel, da parcela de transporte) .
V. Proposta de Encaminhamento
93. Ante todo o exposto, submetem-se os autos à consideração superior, para posterior encaminhamento ao Gabinete do Relator, Exmo. Sr. Ministro Aroldo Cedraz, com fulcro no art. 11 da Lei 8.443/1992, c/c os arts. 157 e 187 do Regimento Interno do TCU e com a Portaria-MIN-AC 1/2009, com a seguinte proposta:
I. Acolher as razões de justificativa apresentadas pelo Sr. Raimundo Lázaro Pereira Garcia (CPF XXX.229.562-XX) ;
II. Rejeitar as razões de justificativa apresentadas pelos Srs. Willamy Moreira Frota (CPF XXX.141.652-XX) , Camilo Gil Cabral (CPF XXX.310.968-XX) , Luiz Henrique Hamann (CPF XXX.332.599-XX) , Aloisio Marcos Vasconcelos Novais (CPF XXX.136.156-XX) e Valter Luiz Cardeal de Souza (CPF XXX.678.380-XX) ;
III. Aplicar aos Srs. Willamy Moreira Frota (CPF XXX.141.652-XX) , Camilo Gil Cabral (CPF XXX.310.968-XX) , Luiz Henrique Hamann (CPF XXX.332.599-XX) , Aloisio Marcos Vasconcelos Novais (CPF XXX.136.156-XX) e Valter Luiz Cardeal de Souza (CPF XXX.678.380-XX) , na condição de signatários do Contrato OC 1.902/2006, celebrado em 1º/6/2006, período em que ocupavam, respectivamente, os cargos de Diretor-Presidente da Manaus Energia S/A, Diretor Técnico da Manaus Energia S/A, Diretor Financeiro da Manaus Energia S/A, Presidente da Centrais Elétricas Brasileiras S.A. e Diretor de Planejamento e Engenharia da Centrais Elétricas Brasileiras S.A., individualmente, a multa prevista no art. 58, inciso II, da Lei 8.443/1992, tendo em vista que o preço afeto à parcela de transporte, previsto no item 8.1.1, e à parcela de margem de distribuição - ramais termelétricos, previsto no item 8.1.3.2, ambos da Cláusula Oitava do Contrato OC 1.902/2006, foram estimados, com fixação em momento futuro, em afronta ao art. 55, inciso III, da Lei 8.666/1993, fixando-lhes o prazo de quinze dias, a contar do recebimento da notificação por cada responsável, para que comprovem, perante o Tribunal, o recolhimento das quantias ao Tesouro Nacional, atualizadas monetariamente desde a data do acórdão que vier a ser proferido até a data dos efetivos recolhimentos, se forem pagas após o vencimento, na forma da legislação em vigor;
IV. Determinar à Amazonas Distribuidora de Energia S.A. e à Centrais Elétricas Brasileiras S.A., nos termos do art. 28, inciso I, da Lei 8.443/1992, que, em caso do não atendimento das notificações, efetue o desconto da multa imputada na remuneração dos responsáveis sob seus alcances, em favor do Tesouro Nacional, na forma estabelecida pela legislação pertinente;
V. Autorizar, caso solicitado, o pagamento da dívida dos Srs. Willamy Moreira Frota (CPF XXX.141.652-XX) , Camilo Gil Cabral (CPF XXX.310.968-XX) , Luiz Henrique Hamann (CPF XXX.332.599-XX) , Aloisio Marcos Vasconcelos Novais (CPF XXX.136.156-XX) e Valter Luiz Cardeal de Souza (CPF XXX.678.380-XX) em até 36 parcelas mensais e consecutivas, nos termos do art. 28, inciso I, da Lei 8.443/1992, c/c o art. 217, §§ 1º e 2º, do Regimento Interno do TCU, fixando-lhes o prazo de quinze dias, a contar do recebimento da notificação, para comprovarem perante o Tribunal o recolhimento da primeira parcela, e de trinta dias, a contar da parcela anterior, para comprovarem os recolhimentos das demais parcelas, devendo incidir sobre cada valor mensal, atualizado monetariamente, os juros de mora devidos, na forma prevista na legislação em vigor;
VI. Autorizar, desde logo, nos termos do art. 28, inciso II, da Lei 8.443/1992, a cobrança judicial das dívidas, caso não atendidas as notificações e na impossibilidade de desconto em folha da multa aplicada;
VII. Alertar os responsáveis de que a falta de comprovação do recolhimento de qualquer parcela importará o vencimento antecipado do saldo devedor, nos termos do art. 217, § 2º, do Regimento Interno do TCU;
VIII. Dar ciência à Amazonas Distribuidora de Energia S.A. e à Centrais Elétricas Brasileiras S.A., nos termos do art. 4º da Portaria - Segecex 13/2011, de que o emprego do regime open book no Contrato OC 1.902/2006, celebrado pela Manaus Energia S/A com a Companhia de Gás do Amazonas, em 1º/6/2006, mediante a estimativa dos preços afetos à parcela de transporte, prevista no item 8.1.1, e à parcela de margem de distribuição - ramais termelétricos, prevista no item 8.1.3.2, com recálculo destes preços em momento futuro, nos termos, respectivamente, dos itens 8.1.2.1.3 e 8.1.3.3, afronta o art. 55, inciso III, da Lei 8.666/1993;
IX. Encaminhar cópia do Acórdão que vier a ser proferido nestes autos, bem como do Relatório e Voto que o fundamentarem, à Amazonas Distribuidora de Energia S.A. (AmE) , à Centrais Elétricas Brasileiras S.A. (Eletrobras) , à Companhia de Gás do Amazonas (Cigás) , à Petróleo Brasileiro S.A. (Petrobras) , à Centrais Elétricas do Norte do Brasil S.A. (Eletronorte) , à Agência Nacional de Energia Elétrica (Aneel) , ao Ministério de Minas e Energia (MME) , à 3ª Câmara de Coordenação e Revisão do Ministério Público Federal, à Comissão de Serviços de Infraestrutura (CI) do Senado Federal e à Comissão de Minas e Energia (CME) da Câmara dos Deputados;
IX. Após a adoção de todas as providencias acima, encerrar o presente processo, com fulcro no art. 169, inciso V, do Regimento Interno do TCU.”
2.	Essa proposta de encaminhamento contou com a anuência do corpo diretivo da SeinfraElétrica (peças 99 e 100) .
3.	Encontrando-se o presente Acompanhamento pautado para a Sessão Ordinária de Plenário prevista para esta data (4/9/2019) , vieram aos autos os Srs. Camilo Gil Cabral, Luiz Henrique Hamann e Willamy Moreira Frota, pleiteando “a retirada do processo de pauta (...) e o envio dos autos para SeinfraElétrica, para nova análise” (peça 102, p. 1) . Em respaldo a esse pedido, os responsáveis apresentam os seguintes argumentos:
“Além da desestatização da Amazonas Energia, apresentamos outro fato novo.
Foi firmado o 4º termo Aditivo ao Contrato de Gás Natural (documento em anexo [peça 103])  considerando como principal alteração a exclusão do regime de open book para definição da tarifa de transporte do contrato.
O 4º termo Aditivo ao Contrato de Gás Natural excluiu a metodologia de open book para definição da tarifa de transporte do gás natural contratado e passou a utilizar para este valor de tarifa o preço definido pela ANP e ANEEL.
Além disso, o termo aditivo supracitado adotou para a Tarifa de Transporte o preço definido pela ANP, através da Nota Técnica SCM ANP 008/2016 de 10/06/2016, o qual foi homologado pela ANP, por meio do Despacho 643/2016 e pela ANEEL, pela Resolução Homologatória 2159/2010, e o mesmo retroagiu ao início do fornecimento comercial do gás natural, ou seja, 01/12/2010.
Logo, apresentamos as seguintes conclusões:
i) ocorreu a desestatização da Amazonas Energia, e, portanto, esta não se sujeita mais às regras da Administração Pública;
ii) foi firmado o 4º termo Aditivo ao Contrato de Gás Natural considerando como principal alteração a exclusão do regime de open book para definição da tarifa de transporte do contrato e passou a utilizar para este valor de tarifa o preço definido pela ANP e Aneel.” (peça 102, p. 1-2; negritos e sublinhados constam no original) 
É o Relatório.

8.1. Cristiana Muraro Fracari (OAB/DF 48.254), Gustavo Valadares (OAB/DF 18.669), Jorge Ulisses Jacoby Fernandes (OAB/DF 6.546), Marcos do Nascimento Pereira (OAB/AM 3.034), Murilo Queiroz Melo Jacoby Fernandes (OAB/DF 41.796) e outros, representando Aloisio Marcos Vasconcelos Novais (procurações e substabelecimento às peças 50, 65 e 85).
8.2. Cristiana Muraro Fracari (OAB/DF 48.254), Gustavo Andère Cruz (OAB/MG 68.004), Gustavo Valadares (OAB/DF 18.669), Igor Folena Dias da Silva (OAB/DF 52.120), Jorge Ulisses Jacoby Fernandes (OAB/DF 6.546), Marcos do Nascimento Pereira (OAB/AM 3.034), Murilo Queiroz Melo Jacoby Fernandes (OAB/DF 41.796), Priscila Soares Feitoza (OAB/AM 4.656) e outros, representando Willamy Moreira Frota (procurações e substabelecimentos às peças 52, 60 a 62 e 82).
8.3. Cristiana Muraro Fracari (OAB/DF 48.254), Gustavo Valadares (OAB/DF 18.669), Jorge Ulisses Jacoby Fernandes (OAB/DF 6.546), Murilo Queiroz Melo Jacoby Fernandes (OAB/DF 41.796), Priscila Soares Feitoza (OAB/AM 4.656) e outros, representando Camilo Gil Cabral (procurações e substabelecimento às peças 51, 53 e 81).
8.4. Ronaldo Santana Macêdo (OAB/AM 6.536), representando Raimundo Lazaro Pereira Garcia (procuração à peça 54).
8.5. Cássio Victor Silva Benatti (CPF 009.930.651-47), Cristiana Muraro Fracari (OAB/DF 48.254), Daysa Leite Omena Canuto (OAB/AL 10.825), Gustavo Valadares (OAB/DF 18.669), Jorge Ulisses Jacoby Fernandes (OAB/DF 6.546), Marcos do Nascimento Pereira (OAB/AM 3.034), Murilo Queiroz Melo Jacoby Fernandes (OAB/DF 41.796) e outros, representando Valter Luiz Cardeal de Souza (procuração e substabelecimentos às peças 64, 75 e 84).
8.6. Alexandre Gonçalves Filho (CPF 669.891.751-68), José Renato Pinto da Fonseca (CPF 101.951.901-06), Maria Cristina Lopes Girão Moreira (CPF 150.725.091-68) e Sidnei Furlan (CPF 778.378.518-20), representando a Agência Nacional de Energia Elétrica (procurações às peças 16, 79 e 97).
8.7. Cristiana Muraro Fracari (OAB/DF 48.254), Gustavo Valadares (OAB/DF 18.669), Jorge Ulisses Jacoby Fernandes (OAB/DF 6.546), Murilo Queiroz Melo Jacoby Fernandes (OAB/DF 41.796) e outros, representando Luiz Henrique Hamann (procuração à peça 86).
8.8. Danilo Carvalho Freire (OAB/MG 162.033), Leonardo Jose Melo Brandão (OAB/MG 53.684) e Nathalia Gisela Moreira Alves (OAB/MG 146.634), representando a Amazonas Distribuidora de Energia S.A. (procuração à peça 101).

Não atuou.

ACOMPANHAMENTO. CONTRATAÇÃO, SOB REGIME OPEN BOOK, DE COMPRA E VENDA DE GÁS NATURAL SEM PRÉVIA ESTIPULAÇÃO DO PREÇO CERTO E DEFINIDO. PREVISÃO CONTRATUAL SOBRE POSSIBILIDADE DE ALTERAÇÃO DE PREÇOS EM RAZÃO DOS GASTOS QUE VIRIAM A SER INCORRIDOS NA IMPLEMENTAÇÃO DO SISTEMA DE TRANSPORTE E DOS RAMAIS DE DISTRIBUIÇÃO DE GÁS. RISCO DECORRENTE DE FALHAS DE PROJETOS E DE INEFICIÊNCIAS CONSTRUTIVAS INDEVIDAMENTE TRANSFERIDO AO CONSUMIDOR DE ENERGIA ELÉTRICA. ILEGALIDADE EM FACE DO QUE DISPÕE O ART. 55, INCISO III, DA LEI 8.666/1993. RAZÕES DE JUSTIFICATIVA REJEITADAS, EXCETO EM RELAÇÃO À OCORRÊNCIA DE PRESCRIÇÃO DA PRETENSÃO PUNITIVA DO TCU NESTES AUTOS. CIÊNCIA AOS ÓRGÃOS E ENTIDADES INTERESSADOS.

ACOMPANHAMENTO (ACOM)

Secretaria de Controle Externo de Aquisições Logísticas (Selog).

Conforme se depreende do Relatório precedente, nos autos do TC Processo 003.626/2012-1 foi determinada, mediante Acórdão 336/2014-TCU-Plenário, a constituição do presente processo de Acompanhamento, destinado especificamente a apurar a responsabilidade de gestores da Amazonas Distribuidora de Energia S.A. (Amazonas Energia – AmE) e da Centrais Elétricas Brasileiras S.A. (Eletrobras) por ter sido celebrado, em 1º/6/2006, o Contrato de Compra e Venda de Gás Natural OC 1.902/2006 (peça 6) , para fins de geração termoelétrica, sem prévia estipulação de preço certo e definido a ser pago ao longo da execução contratual, a despeito do que rege o art. 55, inciso III, da Lei 8.666, de 21/6/1993.
2.	Para melhor entendimento da matéria, convém esclarecer que, no âmbito daquela avença, o preço do gás seria constituído por três parcelas assim definidas (peça 6, p. 9) : (i) “parcela da commodity”, referente ao valor do gás propriamente dito; (ii) “parcela do transporte”, referente à remuneração pelo transporte do gás pelo gasoduto; e (iii) “parcela da margem”, referente ao preço devido à Cigás pela distribuição do gás. As duas primeiras parcelas são devidas à transportadora – no caso, a Petróleo Brasileiro S.A. (Petrobras) – e a terceira, à referida companhia distribuidora, sendo que em alguns pontos de entrega a parcela da margem é acrescida do se definiu no subitem contratual 8.1.3.1.1 como “parcela do preço dos ramais termelétricos, referente ao investimento realizado para a sua construção” (peça 6, p. 26) .
3.	Foram chamados em audiência nos presentes autos os Srs. Aloisio Marcos Vasconcelos Novais e Valter Luiz Cardeal de Souza, Presidente e Diretor de Planejamento e Engenharia da Eletrobras quando da assinatura daquele Contrato OC 1.902/2006, e os Srs. Willamy Moreira Frota, Camilo Gil Cabral e Luiz Henrique Hamann, Diretor-Presidente, Diretor Técnico e Diretor Financeiro da Amazonas Energia àquela época.
4.	Também foi instado a apresentar razões de justificativa o Sr. Raimundo Lázaro Pereira Garcia, cuja responsabilidade pela ilicitude suscitada relativamente ao Contrato OC 1.902/2006 deve ser afastada, eis que, conforme acabou reconhecendo a Secretaria de Fiscalização de Infraestrutura de Energia Elétrica (SeinfraElétrica) , encarregada de instruir o presente feito, esse responsável atuou apenas como representante do Banco do Brasil S/A no Contrato de Administração da Conta de Pagamentos, cujo objeto é a abertura, movimentação, administração, manutenção desta conta e das quantias ali depositadas, para fins de recebimento e transferência de valores constantes dos documentos de cobrança afetos àquele Contrato OC 1.902/2006.
5.	Quanto àqueles outros cinco agentes signatários da avença em tela, concluiu a unidade instrutiva que as razões de justificativa por eles apresentadas não lograram descaracterizar os indícios de irregularidade que ensejaram a autuação deste TC Processo 013.372/2014-8, devendo o TCU, portanto, rejeitá-las e aplicar aos responsáveis a multa prevista no art. 58, inciso II, da Lei 8.443, de 16/7/1992.
6.	Compartilho do entendimento da SeinfraElétrica no sentido de que a celebração do Contrato de Compra e Venda de Gás Natural OC 1.902/2006, em 1º/6/2006, sem prévia estipulação de preço certo e definido, caracterizou afronta ao art. 55, inciso III, da Lei de Licitações e Contratos Administrativos.
7.	Isso porque os preços consignados no Contrato OC 1.902/2006 a serem pagos pelo transporte do gás pelo gasoduto (R$ 9,20 por milhão de British Thermal Unit – MMBTU) e a título de preço dos ramais termelétricos (R$ 0,69/MMBTU) eram meras estimativas, tendo em vista ter sido expressamente pactuada, nos subitens 8.1.2.1.3 e 8.1.3.3 da Cláusula Oitava da aludida avença (peça 6, p. 22 e 28) , a possibilidade de recálculo daqueles preços, em momento futuro, com base na apuração dos gastos efetivamente incorridos na implantação do sistema de transporte e dos ditos ramais termelétricos de distribuição, aí incluídos, entre outros, os investimentos com projeto, construção, montagem e comissionamento das partes que viriam a compor o empreendimento.
8.	Está-se inegavelmente diante de indevida contratação sob o regime open book, em que se permitiu às partes contratantes o desenvolvimento e execução de projeto, sem maiores riscos para suas próprias finanças, com grau de maturidade e compromisso de eficiência tais que terminaram por ensejar a majoração do preço da parcela de transporte de R$ 9,20 para R$ 16,24 e do preço dos ramais termelétricos de R$ 0,69 para R$ 1,11, aumentos estes correspondentes a algo em torno de 77% e 60%, respectivamente.
9.	Importa frisar que essa majoração de preços, repassada aos consumidores do setor elétrico por meio do encargo da Conta de Combustíveis Fósseis (CCC) , fez com que o custo da energia gerada com o gás atingisse patamares semelhantes ao custo da energia gerada com óleo combustível.
10.	Arrisco dizer que esse aumento desarrazoado de preços não teria ocorrido, ao menos nessa magnitude, caso o ônus financeiro dele decorrente recaísse, não sobre os consumidores do setor, mas sobre as próprias empresas signatárias do Contrato OC 1.902/2006 encarregadas de implementar o sistema de transporte de gás e os ramais termelétricos de distribuição previstos naquele ajuste.
11.	Como bem resumiu a SeinfraElétrica, “ao assinar um contrato sem prévia definição do preço do gás, deixando esta variável atrelada ao custo da obra, os gestores da Amazonas Energia e da Eletrobras transferiam o risco do custo da obra totalmente para o consumidor de energia elétrica, sem incentivo alguma a qualquer parte da relação contratual (Petrobrás, Cigás, Amazonas Energia e Eletrobras) em gerenciar adequadamente tal risco, pois este simplesmente não os comprometia” (peça 98, p. 14-15, item 71) .
12.	Situação semelhante foi detectada em processo de Levantamento de Auditoria (TC Processo 007.353/2008-8; Acórdão 3005/2015-TCU-Plenário) , no qual se apontou que “essa modalidade contratual não gera incentivos para a contratada buscar eficiência nos custos dos investimentos que serão realizados, pois sua integralidade é repassada ao preço do produto, nem para a contratante se empenhar na avaliação dos termos contratuais e na fiscalização de sua execução, pois a integralidade de seus custos será repassada para o custo da energia vendida por ela aos consumidores finais” (Relatório que fundamenta a referida deliberação de 2015; peça 136, p. 22, item 52, daquele TC Processo 007.353/2008-8) .
13.	Dito isso, repiso minha concordância com a SeinfraElétrica relativamente à conclusão por ela alcançada neste TC Processo 010.372/2014-8, no sentido de que restou configurada a ilicitude pela qual foram chamados em audiência os Srs. Aloisio Marcos Vasconcelos Novais, Camilo Gil Cabral, Valter Luiz Cardeal de Souza, Luiz Henrique Hamann e Willamy Moreira Frota.
14.	Dissinto, todavia, da unidade técnica em relação ao exame da prescrição da pretensão punitiva do TCU nestes autos de Acompanhamento. Com as devidas vênias, não compartilho do entendimento de que os argumentos apresentados no TC Processo 003.626/2012-1, em 28/3/2014, pela Eletrobras em sede de Pedido de Reexame interposto contra o Acórdão 336/2014-TCU-Plenário, que determinou a constituição do presente TC Processo 010.372/2014-8, constituiriam, segundo interpretação do subitem 9.1.5 do paradigmático Acórdão 1441/2016-TCU-Plenário, causa de suspensão do prazo prescricional da pretensão punitiva em comento.
15.	Dos dispositivos dessa deliberação referencial – colacionada abaixo, para facilitar o estudo da matéria –, destaco excerto do próprio subitem 9.1.5, segundo o qual “haverá a suspensão da prescrição toda vez que o responsável apresentar elementos adicionais de defesa” (negritos não constam no original) .
“VISTOS, relatados e discutidos estes autos de incidente de uniformização de jurisprudência suscitado quando do julgamento de recurso de reconsideração interposto por Marilene Rodrigues Chang, Paulo César de Lorenzo e Rildo Leite Ribeiro contra o Acórdão 3298/2011-TCU-Plenário (TC Processo 007.822/2005-4) ;
ACORDAM os Ministros do Tribunal de Contas da União, reunidos em Sessão do Plenário, ante as razões expostas pelo Redator, em:
9.1. deixar assente que:
9.1.1. a pretensão punitiva do Tribunal de Contas da União subordina-se ao prazo geral de prescrição indicado no art. 205 do Código Civil;
9.1.2. a prescrição a que se refere o subitem anterior é contada a partir da data de ocorrência da irregularidade sancionada, nos termos do art. 189 do Código Civil;
9.1.3. o ato que ordenar a citação, a audiência ou oitiva da parte interrompe a prescrição de que trata o subitem 9.1.1, nos termos do art. 202, inciso I, do Código Civil;
9.1.4. a prescrição interrompida recomeça a correr da data em que for ordenada a citação, a audiência ou oitiva da parte, nos termos do art. 202, parágrafo único, parte inicial, do Código Civil;
9.1.5. haverá a suspensão da prescrição toda vez que o responsável apresentar elementos adicionais de defesa, ou mesmo quando forem necessárias diligências causadas por conta de algum fato novo trazido pelos jurisdicionados, não suficientemente documentado nas manifestações processuais, sendo que a paralisação da contagem do prazo ocorrerá no período compreendido entre a juntada dos elementos adicionais de defesa ou da peça contendo o fato novo e a análise dos referidos elementos ou da resposta da diligência, nos termos do art. 160, § 2º, do Regimento Interno;
9.1.6. a ocorrência desta espécie de prescrição será aferida, independentemente de alegação da parte, em cada processo no qual haja intenção de aplicação das sanções previstas na Lei 8.443/1992;
9.1.7. o entendimento consubstanciado nos subitens anteriores será aplicado, de imediato, aos processos novos (autuados a partir desta data) bem como àqueles pendentes de decisão de mérito ou de apreciação de recurso por este Tribunal;
 (...) ” (negritos e sublinhados não constam no original) 
16.	Observe-se, de pronto, que dois requisitos para que houvesse a dita suspensão não se encontram presentes.
17.	Primeiro, o que se classificou no TC Processo 003.626/2012-1 como elementos adicionais de defesa não teria sido manejado por qualquer dos responsáveis arrolados neste TC Processo 010.372/2014-8 e contra os quais a unidade instrutiva busca aplicar a hipótese de suspensão de prazo prescricional. Tratava-se, na verdade, conforme mencionado acima, de argumentos apresentados pela Eletrobras, naqueles autos de Levantamento de Auditoria, em sede de Pedido de Reexame interposto contra o Acórdão 336/2014-TCU-Plenário.
18.	O segundo requisito ora tido como não preenchido diz respeito ao fato de que o conceito de elementos adicionais de defesa, por óbvio, pressupõe a existência de uma defesa inicial. Aliás, uma defesa inicial especificamente apresentada em resposta ao “ato que ordenar a citação, a audiência ou oitiva da parte” (subitem 9.1.3 do referido Acórdão 1441/2016-TCU-Plenário) , o que também não se verifica na hipótese ora em análise.
19.	Diante disso, afasto a ocorrência de suspensão do prazo de prescrição da pretensão punitiva do TCU neste TC Processo 010.372/2014-8 em relação aos Srs. Aloisio Marcos Vasconcelos Novais, Camilo Gil Cabral, Valter Luiz Cardeal de Souza, Luiz Henrique Hamann e Willamy Moreira Frota, o que leva à consumação da aludida prescrição, eis que passados mais de dez anos entre a assinatura, em 1º/6/2006, do Contrato OC 1.902/2006 criticado nestes autos e a autorização deste relator, em 6/7/2017 (peça 36 destes autos) , para que fossem promovidas as audiências desses responsáveis. Destaco, alías, que tal prescrição já se havia consumado quando herdei a relatoria do presente feito em 1º/1/2017.
20.	Inviável, portanto, nesse cenário, a aplicação da multa prevista no art. 58, inciso II, da Lei Orgânica do TCU em desfavor desses cinco gestores, cabendo apenas dar ciência à Amazonas Energia e à Eletrobras, assim como à Petrobras, sobre o entendimento a que se chegou neste Acompanhamento relativamente ao emprego do regime open book no Contrato OC 1.902/2006, valendo esclarecer que a ilicitude detectada nestes autos se mantém configurada mesmo sob a luz da Lei 13.303, de 30/6/2016 (Lei das Estatais) , que traz em seu art. 69, inciso III, as mesmas cláusulas previstas como necessárias no dispositivo legal ora considerado violado naquela avença firmada em 2006 (art. 55, inciso III, da Lei 8.666/1993) .
21.	Outrossim, embora haja no art. 45 daquele diploma das estatais previsão quanto à possibilidade de “remuneração variável” na “contratação de obras e serviços, inclusive de engenharia”, o legislador cuidou de vincular essa possibilidade “ao desempenho do contratado, com base em metas, padrões de qualidade, critérios de sustentabilidade ambiental e prazos de entrega definidos no instrumento convocatório e no contrato”, além de tê-la limitado, nos termos do parágrafo único do referido art. 45, ao “orçamentário fixado pela empresa pública ou pela sociedade de economia mista para a respectiva contratação”.
22.	No que concerne ao pedido formulado pelos Srs. Camilo Gil Cabral, Luiz Henrique Hamann e Willamy Moreira Frota com vistas à retirada deste processo da presente pauta em razão de fatos novos que, no entendimento desses responsáveis, mereceriam ser analisados pela SeinfraElétrica, peço vênias para me opor ao pleito.
23.	E assim o faço, primeiramente, por entender que a recente desestatização da Amazonas Energia não afasta a jurisdição deste Tribunal de Contas sobre a referida entidade em relação a fatos pretéritos a ela relativos, especialmente sobre atos de gestão que, a exemplo daqueles analisados neste Acompanhamento, são tidos como irregulares.
24.	Acrescente-se que a assinatura de aditivo contratual no âmbito do Contrato OC 1.902/2006, ainda que efetivamente elimine, como se alega, a ilicitude detectada nestes autos, não altera em nada a responsabilidade dos agentes públicos em epígrafe, visto que a ilicitude a eles atribuída se consumou quando da celebração, em 1º/6/2006, daquele contrato de compra e venda de gás natural sem prévia estipulação de preço certo e definido, em afronta ao art. 55, inciso III, da Lei 8.666/1993.
25.	Referido aditivo contratual, no máximo, poderia ensejar, a depender do alcance de seus efeitos, o afastamento de dano que porventura houvesse sido apontado pelo TCU, podendo, ainda, servir como circunstância atenuante a ser sopesada no momento de se decidir sobre eventual aplicação de multa aos responsáveis e sobre os respectivos valores das penas a serem impostas. Nenhuma dessas possibilidades, entretanto, tem aplicação neste TC Processo 010.372/2014-8, pois não há proposta de imputação de débito, além de estar prescrita, conforme aventado alhures, a pretensão punitiva do TCU relativamente aos responsáveis cujas razões de justificativa estão sendo rejeitadas nessa assentada.
26.	São essas, portanto, as razões que me lavam a não acolher o pedido para que sejam os presentes autos retirado de pauta.
27.	Nada mais havendo a ponderar, encerro meu pronunciamento, mas não sem antes deixar consignado que, em relação às demais questões ventiladas nos autos, adoto como razões de decidir o exame de mérito empreendido pela SeinfraElétrica à peça 98.
	Ante o exposto, VOTO por que o Tribunal adote a deliberação que ora submeto à apreciação deste Colegiado.
TCU, Sala das Sessões Ministro Luciano Brandão Alves de Souza, em 4 de setembro de 2019.
AROLDO CEDRAZ 
Relator